【裁判字號】    96,金上訴,2525
【裁判日期】    970925
【裁判案由】    違反銀行法等
【裁判全文】
臺灣高等法院臺中分院刑事判決      96年度金上訴字第2525號
上  訴  人
即  被  告  戊○○
選任辯護人  常照倫  律師
上  訴  人
即  被  告  丑○○
選任辯護人  張績寶  律師
上  訴  人
即  被  告  丁○○
選任辯護人  黃仕勳  律師
上列上訴人因違反銀行法等案件，不服臺灣臺中地方法院96 年
度金訴字第6號中華民國96年7月31日第一審判決（起訴案號：臺
灣臺中地方法院檢察署95年度偵字第12527號；移送併辦案號：
臺灣臺中地方法院檢察署95年度偵字第7496、9028號），提起上
訴，本院判決如下：
    主    文
原判決撤銷。
戊○○共同犯常業詐欺取財罪，處有期徒刑貳年。
丑○○共同犯常業詐欺取財罪，處有期徒刑壹年陸月，減為有期
徒刑玖月。
丁○○共同犯常業詐欺取財罪，處有期徒刑壹年陸月，減為有期
徒刑玖月。緩刑參年。
    犯罪事實
一、戊○○、丑○○2人係夫妻，戊○○係設於臺中市○區○○
    路1段631號3樓之1「天信企業集團」之實際負責人，統籌經
    營該集團旗下之天信整合行銷有限公司（以下簡稱天信整合
    公司）、天信科技股份有限公司、洛克斐勒資產管理顧問有
    限公司、天信國際電訊股份有限公司及金太陽休閒事業股份
    有限公司（以下簡稱金太陽休閒事業公司）；丑○○係「天
    信企業集團」各公司之董事，並負責管理金太陽休閒事業公
    司；丁○○自84年間起在天信企業集團擔任會計，並自93年
    3月起擔任天信整合公司之登記負責人，負責天信企業集團
    帳務之處理及向投資大眾收取所繳交之金錢。其等均明知多
    層次傳銷其參加人如取得佣金、獎金或其他經濟利益，主要
    係基於介紹他人加入，而非基於其所推廣或銷售商品或勞務
    之合理市價者，不得為之，其3人竟於93年9月下旬（起訴書
    誤載為93年初），與擔任天信整合公司總執行長之甲○○（
    另案經本院以96年度金上訴字第2366號判決判處應執行有期
    徒刑8年8月）共同基於意圖為自己不法所有、並恃以為業之
    犯意聯絡，均無推廣或銷售商品或勞務之商業行為，卻陸續
    以如附表一所示之「理財消費福利專案」、「菁英董事100
    專案」、「新春套餐專案」名義，在臺中縣市等地，對外招
    攬不特定人士加入為會員，並以說明會方式邀請不特定人參
    加，由甲○○在說明會上向參加人佯稱加入會員保證獲利等
    語，而推出上開「理財消費福利專案」、「菁英董事100專
    案」、「新春套餐專案」等專案，並以會員無須推廣或銷售
    商品或勞務以取得合理市價，而係以會員如果介紹他人參與
    投資，每介紹1人加入為會員，即成為該會員之上線，該會
    員如每投資一單位，介紹人可獲得推薦獎金2,000元，乃以
    此非法多層次傳銷方式從事違法吸金行為，並恃以為業；致
    如附表二所示壬○○等人陷於錯誤，誤信可於短期內獲得甲○○等人佯稱之高額回饋金或獎勵金，而自93年9月起先後
    加入上述專案，其等加入時間、投資金額及內容、獲得之回
    饋金或獎勵金均詳如附表二所示，迄94年2月止，壬○○等
    人僅獲得如附表二所示之回饋金或獎勵金，嗣於94年3月起
    均未獲天信整合公司發放回饋金，始知受騙。
三、案經法務部調查局臺中市調查站移送臺灣臺中地方法院檢察
    署檢察官偵查起訴及由壬○○訴請臺中市調查站移送臺灣臺
    中地方法院檢察署檢察官移送併辦。
    理    由
  ┌──────────────────────────────┐
壹│證據能力方面                                                │
  └──────────────────────────────┘
一、按被告以外之人於審判外之言詞或書面陳述，除法律有規定
    者外，不得為證據；被告以外之人於偵訊中向檢察官所為之
    陳述，除顯有不可信之情況者外，得為證據，刑事訴訟法第
    159條第1項、第159條之1第2項分別定有明文。本案證人壬○○、癸○○、乙○○、辛○○、寅○○分別於檢察官偵查
    時以證人身份作證，經檢察官告以具結之義務及偽證之處罰
    ，均經具結而擔保其證述之真實性，且無證據顯示係遭受強
    暴、脅迫、詐欺、利誘等外力干擾情形，或在影響其等心理
    狀況致妨礙其自由陳述等顯不可信之情況下所為。上揭證人
    於偵訊時之陳述既無顯不可信之情況，依前開說明，自有證
    據能力。
二、按被告以外之人（包括證人、鑑定人、告訴人、被害人及共
    同被告等）於檢察事務官、司法警察官或司法警察調查中所
    為之陳述，與審判中不符時，其先前之陳述具有較可信之特
    別情況，且為證明犯罪事實存否所必要者，得為證據，刑事
    訴訟法第159條之2定有明文。本件證人壬○○、辛○○、丙○○、李俊慧、丑○○、丁○○於調查站詢問時之陳述，與
    其等於審判中之陳述未盡相符。惟就其等前後陳述時之各種
    外部情況進行比較，即兩者時間之間隔相距甚久、其先前陳
    述是在記憶猶新的情況下直接作成，應與事實較相近；且其
    等於調查站詢問時所作之筆錄記載完整，關於犯罪之構成要
    件、犯罪方法、態樣等要件事實或情況，均有詳細完整之記
    載，可認證人壬○○、辛○○、丙○○、李俊慧、丑○○、
    丁○○於調查站詢問時之陳述，與事實較為相近，而可信為
    真實，自得為證據。
三、現行刑事訴訟法第287條之2規定：「法院就被告本人之案件
    調查共同被告時，該共同被告準用有關人證之規定」。查本
    件被告本人以外之其他共同被告，於警詢時之陳述毋庸命其
    具結；又於偵查中向檢察官所為之陳述，其中有部分內容係
    關於自己所涉犯嫌之事實，本毋庸命具結，而該部分雖與其
    他共同被告所涉之犯罪事實相關，乃無從加以分割；且本件
    共同被告戊○○於原審審理時以證人身分作證陳述，並經交
    互詰問程序確保被告丑○○、丁○○之對質詰問權；共同被
    告丑○○、丁○○於本院審理時均以證人身分作證陳述，並
    經交互詰問程序確保被告戊○○之對質詰問權，上開審判外
    陳述，自有證據能力。
四、末按被告以外之人於審判外之陳述，雖不符刑事訴訟法第
    159條之1至第159條之4之規定，然經當事人於審判程序同意
    作為證據，法院審酌該言詞陳述作成時之情況，認為適當者
    ，亦得為證據；當事人、代理人或辯護人於法院調查證據時
    ，知有刑事訴訟法第159條第1項不得為證據之情形，而未於
    言詞辯論終結前聲明異議者，視為有前項之同意，刑事訴訟
    法第159條之5定有明文。查本案被告以外之人於審判外之言
    詞或書面陳述，除上開一、二、三所示部分外，其餘部分因
    被告等及辯護人均未曾於言詞辯論終結前爭執其證據能力或
    聲明異議，本院審酌上開陳述作成時之情況，並無違法取證
    之瑕疵，認以之作為證據為適當，揆諸上開規定，該審判外
    之言詞或書面陳述均有證據能力，先予敘明。
  ┌──────────────────────────────┐
貳│認定本案犯罪事實之理由                                      │
  └──────────────────────────────┘
一、上訴人即被告（下稱被告）之答辯：
  (一)訊據被告戊○○矢口否認有上揭犯行，並辯稱：伊是正常經
    營公司，伊未詐騙金錢，甲○○推出之專案未獲伊同意，伊
    未與告訴人約定保證返還高於本金之行為，亦未約定要定期
    給付回饋金，告訴人壬○○等人係甲○○帶進公司，專案是
    甲○○、壬○○所設計，當時伊根本就沒有辦法管理公司，
    當時伊公司就像被挾持，故4月份伊就結束掉公司云云。
  (二)被告丑○○矢口否認有上揭犯行，並辯稱：伊僅管理金太陽
    休閒事業公司，且曾反對甲○○推出之專案，伊始終都未參
    與云云。
  (三)被告丁○○矢口否認有上揭犯行，並辯稱公司之經營均由被
    告戊○○、丑○○負責，伊只是一個會計，每月只領2、3
    萬元，對專案內容與促銷手段並無決策權云云。
二、經查：
  (一)被告戊○○係設於臺中市○區○○路1段631號3樓之1「天信
    企業集團」之實際負責人，統籌經營其旗下之公司，被告丑
    ○○係「天信企業集團」各公司之董事，並負責管理金太陽
    休閒事業公司；被告丁○○擔任天信企業集團會計，並曾擔
    任天信整合公司之登記負責人等情，有天信整合公司、天信
    科技股份有限公司、洛克斐勒資產管理顧問有限公司、天信
    國際電訊股份有限公司及金太陽休閒事業公司之登記資料在
    卷可稽（見95年度偵字第7496號卷宗第22至24頁、第25頁、
    第27頁、第30頁、第81、82頁、原審卷宗(二)第49頁），並有
    下列事證可資證明：
  (1)證人即被告戊○○於調查站詢問時證稱「（問：天信企業集
    團實際負責人、股東？）我本人是天信企業集團實際負責人
    ，集團重要成員僅有我和太太丑○○，而會計丁○○則掛名
    股東」、「（問：天信企業集團組織架構如何？）天信整合
    公司由我擔任董事長，甲○○擔任執行長，會計丁○○，另
    聘請2名小姐處理行政事務，公司約有200多位直銷商；天信
    科技公司登記董事長為我胞兄侯隆順，實際負責人是我本人
    」、「我擔任天信企業集團負責人一職統籌集團內公司營運
    ，執行長甲○○實際負責業務推廣及管理直銷商銷售．．．
    事宜」等語（見中法字第09500005090調查卷第2、3頁）。
  (2)證人即共同被告丑○○於調查站詢問時證稱「我擔任天信企
    業集團各公司的董事，但我實際負責只管理金太陽休閒事業
    公司，其他公司由我先生戊○○負責管理」、「（問：有無
    擔任天信企業集團為該集團實際負責人、股東？）我先生戊○○登記及實際負責人。集團重要股東（董、監事）包括我
    二伯侯隆順、我本人、會計丁○○等人」等語（見中法字第
    09500005090調查卷第15頁）。
  (3)證人即共同被告丁○○於調查站詢問時證稱「天信企業集團
    包括天信整合公司、天信科技股份有限公司、洛克斐勒資產
    管理顧問有限公司、天信國際電訊股份有限公司及金太陽休
    閒事業公司，上開公司實際負責人是戊○○」、「約於84年
    間進入天信整合行銷有限公司擔任會計」、「除擔任天信整
    合公司的會計外，並約自93年3月起擔任天信整合公司掛名
    代表人，但我並非實際負責人。公司實際負責人是戊○○
    」等語（見中法字第09500005090號調查卷第27頁）。
  (4)綜上足認被告戊○○確係實際經營天信企業集團公司之人，
    而被告丑○○除擔任該集團各公司董事外，尚負責管理金太
    陽休閒事業公司；被告丁○○則於84年起負責該集團會計帳
    務，並自93年3月間起擔任該公司登記負責人。
  (二)被告戊○○於93年9月下旬聘用證人即另案被告甲○○擔任
    天信整合公司之講師，旋升任總執行長，並陸續推出如附表
    一所示內容之「菁英董事100專案」、「理財消費福利專案
    」及「新春套餐專案」，對外招徠會員等情，業據證人甲○○於本院審理時證述無訛，並有天信整合公司所製之消費福
    利專案表、經營商品消費積點表（以上見調查卷第9頁、10
    頁、23頁、24頁、第32頁、33頁、第46頁、47頁、69頁、70
    頁）、菁英董事100專案之回饋表、推薦獎金表、甲○○手
    繪之新春套餐專案回饋獎金表（以上見調查卷第ll頁至13
    頁、21頁、22頁、25頁、34至36頁、48至50頁、70頁至72
    頁）在卷可稽。核諸上揭「菁英董事100專案」、「理財消
    費福利專案」及「新春套餐專案」之內容，雖其中之「理財
    消費福利專案」會員可獲得天信整合公司附贈「三選一」之
    太陽休閒事業公司「健康生活館」價值16,000元會員卡，或
    美容保養系列商品、生活系列商品、健康系列商品，或學習
    課程或旅遊休閒商品，惟均無推廣或銷售商品或勞務之商業
    行為，其招徠會員之主要方式，係以會員購買若干之投資單
    位後，於短期間內可取得上開回饋金或獎勵金，除以此等利
    益吸引投資人加入由會員外，尚透過會員介紹他人加入時取
    得介紹費而廣招會員。足認天信企業集團推出如附表一所示
    內容之「菁英董事100專案」、「理財消費福利專案」及「
    新春套餐專案」，會員短期間內取得之上開介紹費、回饋金
    或獎勵金，主要係基於介紹他人加入，並非基於會員所推廣
    或銷售商品或勞務而取得合理市價。
  (三)如附表所示之告訴人壬○○等人因誤信加入會員可取得上開
    介紹費、回饋金或獎勵金等利益，而陷於錯誤，自93年9月
    下旬起先後加入上述專案，其等加入時間、投資金額及內容
    、獲得之物品及回饋金或獎勵金等均詳如附表所示等情，有
    下列事證可資證明：
  (1)證人即告訴人壬○○於調查站詢問時證稱「我於93年9月下
    旬，因友人癸○○介紹，投資天信業集團所屬天信整合公司
    『菁英董事100專案』，取得天信整合公司經銷商及金太陽
    休閒事業股份『金鑽會員』資格．．．94年2月以後，戊○○、丑○○夫婦及甲○○、會計丁○○等人即宣稱天信企業
    集團已無資金，無法發放回饋分紅、業績分紅、董事福利等
    獎金，使我血本無歸」、「另外我於94年1月底．．．甲○○又邀我加入天信整合公司及金太陽休閒事業股份有限公司
    之『理財消費福利專案』及『新春套餐專案』」、「我先後
    投資天信企業集團103萬5,000元及500萬元，但並未獲得任
    何消費產品」等語（見中法字第09500005090調查卷第37至
    40 頁）；又於偵查中指述「（問：何人介紹你加入、何人
    接待並介紹消費內容？）我是朋友介紹我加入天信公司會員
    。當時是候隆鴻、丁○○接待並介紹該公司消費明細」等語
    （見95年度偵字第9028號卷宗第11頁）。
  (2)證人即告訴人丙○○於調查站詢問時證稱「我於93年10月間
    經友人癸○○介紹投資天信整合公司之『菁英董事100專案
    』成為會員，而甲○○即為該公司之總執行長，所以才會認
    識甲○○。並以我本人丙○○及我的長子李俊毅名義各投資
    天信企業集團所屬天信整合公司『菁英董事100專案』103萬
    5,000元，並分別取得天信整合公司經銷商及金太陽休閑事
    業公司『金鑽會員』資格，．．．結果是我及我兒子李俊毅
    共投資207萬元，僅於93年ll 月、12月及94年l月共領到3到
    4個月共約領到40至50萬元金額款項．．．94年2月以後，戊○○、丑○○夫婦及會計丁○○等人即宣稱天信企業集團已
    無資金，無法發放專業回饋分紅、業績分紅、董事福利等獎
    金，亦即停止出金，使我投資血本無歸」、「我先後投資天
    信企業集團207萬元，該公司吸收款項有以『美容保養品』
    、『保健食品』、『休閑用品』等含混名義開立發票，我僅
    獲得少量茶葉、運動鞋、清潔用品、保健食品等消費產品，
    價值不高．．．戊○○、丑○○夫婦及操盤手甲○○、會計
    丁○○等4人係有計劃吸金及詐騙我投資款項」等語（見中
    法字第09500005090 調查卷第76、77頁）。
  (3)證人即告訴人李俊慧於調查站詢問時證稱「我於94年l月22
    日因友人癸○○介紹，投資天信企業集團所屬天信整合公司
    『理財消費福利專案』．．．我總共投資ll個單位計25萬3,
    000元（實繳交25萬3,000元)，沒有想到僅投資l個月，領到
    l萬3,200元（1,200元乘ll個單位），天信企業集團即於94
    年2月以後停止出金，所以沒有再領到任何回饋分紅等款項
    」、「該公司收款有以『美容保養品』名義開立發票，但我
    實際上並未獲得任何消費產品，可見戊○○、丑○○夫婦及
    操盤手甲○○及會計丁○○等4人係有計畫吸金及詐騙我投
    資款項」等語（見中法字第09500005090調查卷第82、83頁
    ）。
  (4)證人即告訴人辛○○於調查站詢問時證稱「94年l月甲○○
    邀我加入天信整合公司及金太陽休閑事業公司理財消費福利
    專案」、「甲○○等93年9月再推出菁英董事100專案，投資
    103萬5,000元13個月無論盈虧，保證可領回270萬6,000元．
    ．．，93年12月再推出新春套餐專案，投資115萬元（實際
    繳交l10萬元），無論盈虧，保證l年獲利44萬元（7,800 元
    乘50加5萬元等於44萬元）。我以友人戴如彬名義共投資l10
    萬元參加新春套餐專案及3個單位6萬9,000元，僅領回10餘
    萬元」、「（問：投資上開專案主要是取得回饋金還是商品
    ？）回饋金，至於金太陽年卡或商品是公司附贈給我們的」
    等語（見中法字第09500005090調查卷第174、176頁）。
  (5)證人即告訴人乙○○於調查站詢問時證稱「（問：是否有向
    天信整合公司的菁英董事100專案、理財消費福利專案、「
    新春套餐專案投資？）是」、「甲○○找我和辛○○參加菁
    英董事100專案，於是我以友人李錚菲名義共投資3個單位，
    我在作李錚菲的上線投資菁英董事100專案以獲取推薦獎金
    」、「（問：你投資多少？）我共投資了0000000元．．．
    我約已領回10萬多元」、「（問：是否有上線？）甲○○可
    能安排壬○○作我的上線」等語（見中法字第09500005090
    調查卷第177、178頁）。
  (6)證人即被害人寅○○於調查站詢問時證稱「我曾陪同我母親
    子○到過天信整合公司參加說明會．．．我們花了100 多萬
    元」、「（問：何人是你的上線？）癸○○」、「（問：菁
    英董事100專案主要是取得回饋金還是商品？）主要是回饋
    金，雖有一些商品可以使用購買，但這都是虛偽的，因為到
    卡後，我們要去使用休閒設施但都不能使用，因為門都關著
    」等語（見中法字第09500005090調查卷第149頁）。
  (7)證人即被害人子○於本院審理中證稱「（問：何時加入天信
    會員？）93年10月」、「（問：誰介紹加入？）癸○○」、
    「（問：有購買什麼產品？）沒有」、「（問：你加入癸○○介紹的會員有買什麼東西？）菁英專案，當時是說一口2
    萬3 千元，第1月可以領1200元、第2個月領1400元、第3個
    月領1600元、第4個月就沒有給我們領，原來可以領到36800
    元。我女兒也有加入45口、我兒子也有加入3口，我也加入3
    口」、「（問：妳知道當時癸○○在天信公司擔任何職務？
    ）我不知道，她都是在介紹人投資」、「（問：癸○○是在
    何場合介紹？）到我家」、「（問：癸○○有跟你保證說投
    資菁英專案就一定可以這樣獲利？）她有說這個很好，可以
    領到13個月」、「（問：有無保證說一定可以領到？）她有
    保證說很好可以領到13個月」、「（問：妳認識甲○○？）
    他是上台講的，說投資有好處，一口2萬3千元，可以領到
    36800 元」等語（見本院97年1月31日審判筆錄）。
  (8)證人即被害人子○之上線癸○○於偵查中具結證稱「（問：
    在調查站供稱甲○○等93年9月再推出菁英董事100專案，93
    年12月再推出『新春套餐專案-兌換加拿大之旅商品』你以
    友人戴如彬名義共投資l10萬元參加『新春套餐專案-兌換加
    拿大之旅商品』及3個單位6萬9,000元，僅領回10餘萬元，
    直到94年3月無法出金，是否實在？）實在」、「（問：警
    卷70頁所指之菁英董事100專案，投資103萬5,000元，獲利
    （含回饋分紅13個月138.6萬、業績分紅5%至少60萬、董事
    福利即金太陽年卡45張值72萬）．．．71頁之推薦者利益、
    72頁之新春大套餐手繪表所指內容為何？）約在93年10月，
    甲○○在天信整合公司內將警卷70、71、72頁之內容告訴我
    ，目的是讓我知道公司推銷那些商品，72頁是甲○○的手稿
    」、「（問：你投資多少？）我自己部分69000元，以友人
    戴如彬名義共投資0000000元，約已領回100000元」、「（
    問：何人是你的上線？）甲○○」、「（問：投資上開專案
    主要是取得回饋金還是商品？）回饋金，至於金太陽年卡或
    商品是公司附贈給我們的」等語（見95年度偵字第12527號
    卷宗第174頁）。
  (9)此外復有告訴人壬○○所署名之天信整合行銷有限公司經銷
    商資格申請書、金鑽會員表、刷卡簽單、天信集團所開立之
    發票（見調查卷第52頁至64頁）、李俊慧、丙○○、李俊毅
    所分別署名之天信整合行銷有限公司經銷商資格申請書、金
    鑽股東特別會員表、金鑽會員表及天信集團所開立之發票（
     見調查卷第80頁、81頁、86頁及偵查卷第16頁至18頁）、
    辛○○以戴如彬之名義投資天信整合公司所推出之投資專案
    ，天信集團所開立之發票、乙○○投資天信科技公司簽帳單
    台北富邦銀行帳單、天信科技公司所開立之統一發票、寅○○、蕭佩惠、蕭婉容所署名之天信整合行銷有限公司經銷商
    資格申請書、金鑽會員表、天信獎金明細表、天信集團所開
    立之發票及天信整合公司在寶華商業銀行台中分行所開立帳
    戶於93年9月l日至94年3月31日之存摺明細等附卷可證。
  (10)綜觀上揭證人壬○○等人之陳述可知，被告戊○○、甲○○
    等人係以加入如附表一所示之專案成為會員可保證獲利為方
    法，向不特定之人詐取金錢，果有告訴人壬○○等人均因之
    誤信為真，始出資加入會員，均僅領回少數之金額而受有損
    害；且各會員於短期間內所取得之介紹費，係基於介紹他人
    加入而取得，彼此間具有上線、下線關係，而會員間均無以
    推廣或銷售商品或勞務而取得回饋金或獎勵金之情事，堪信
    被告戊○○、甲○○等人確以如附表一所示之「理財消費福
    利專案」、「菁英董事100專案」、「新春套餐專案」等專
    案佯稱支付高額回饋金或獎勵金而詐取告訴人壬○○等人之
    財物。
  (四)按多層次傳銷，其參加人如取得佣金、獎金或其他經濟利益
    ，主要係基於介紹他人加入，而非基於其所推廣或銷售商品
    或勞務之合理市價者，不得為之，公平交易法第23條定有明
    文。故多層次傳銷之參加人收入來源，或為「基於介紹他人
    加入」之性質，或為「基於推廣或銷售商品或勞務之合理市
    價」之性質，若前者顯重於後者，即多層次傳銷先加入者之
    經濟來源，係來自其所介紹加入者所繳交之加入費用，而非
    由推廣、銷售商品或勞務所獲合理利潤，依一定比例分配予
    相關參加人，即已脫離多層次傳銷應著重推廣、銷售商品或
    勞務之本質，而為變質多層次傳銷。本件被告戊○○與另案
    被告甲○○等人推出「理財消費福利專案」、「菁英董事
    100專案」、「新春套餐專案」等專案，佯以會員於短期間
    內可取得上開介紹費、回饋金或獎勵金等利益招徠會員，主
    要係基於介紹他人加入而取得，而非基於會員所推廣或銷售
    商品或勞務而取得合理市價，已見前述，其等所為自屬變質
    之多層次傳銷行為，堪信被告戊○○與另案被告甲○○等人
    係以該變質之傳銷行為作為詐欺取財之手段。
  (五)證人即共同被告丁○○於調查站詢問時證稱「除擔任天信整
    合公司的會計外，並約自93年3月起擔任天信整合公司掛名
    代表人，但我並非實際負責人。公司實際負責人是戊○○。
    93年3月間是因為天信整合公司要轉型從事直銷業，但當時
    的負責人候隆鴻信用有瑕疵無法申請刷卡機，所以才利用我
    的名義掛名當負責人申請」、「集團主要股東（董、監事）
    有戊○○與丑○○2人。我只於93年3月因公司欲申請刷卡機
    而擔任名義代表人，我並未出資」、「天信整合公司原本營
    業項目是企業顧問，93年3月間轉型經營直銷業，營運方式
    是由直銷商銷售美容保養系列商品、生活系列商品、健康系
    列商品等」、「自93年3月間天信企業集團開始從事直銷業
    後，共約吸收會員5百餘人．．．每月營業額少則1百餘萬元
    ，多數百萬元」、「本公司會員通常會親自到公司以刷卡方
    式繳交款項，少數會員以現金方式繳款」、「會員繳交之現
    金款項是由我保管，並由我負責存入本公司．．．帳戶中」
    、「我在每月15日前列印出會員獎金資料，呈給戊○○及甲○○核可後，再由我到銀行辦理撥款，核發獎金給會員」等
    語（見中法字第09500005090號調查卷第27至30頁），可知
    被告候隆鴻統籌經營之天信企業集團於93年3月起已開始從
    事直銷業，而彼時因其信用有瑕疵無法申請刷卡機，乃由被
    告丁○○出名擔任天信整合公司負責人，俟另案被告甲○○
    擔任執行長後，天信企業集團推出如附表一所示方案，關於
    會員入會繳款，係由被告丁○○以其名義申請之刷卡機刷卡
    或收取現金，而會員之獎金資料，亦由被告丁○○管理並呈
    送戊○○及甲○○核可後始發放獎金。則被告戊○○統籌集
    團內公司營運，並任用甲○○負責業務推廣及管理直銷商銷
    售事宜，甲○○倘未獲被告戊○○同意，豈可能推出如附表
    一所示專案，且被告戊○○倘無管理公司之實權，被告丁○○豈須將會員之獎金資料呈送戊○○核可後始得發放獎金？
    足認被告戊○○與甲○○間有犯意聯絡及行為分擔，其辯稱
    甲○○推出之專案未獲伊同意，當時伊根本就沒有辦法管理
    公司，當時伊公司就像被挾持云云，洵屬推諉卸責之詞，不
    可採信。而被告丁○○明知戊○○信用有瑕疵無法申請刷卡
    機，仍出名擔任天信整合公司負責人，復管理會員之獎金資
    料，並負責呈送戊○○及甲○○核可後始發放獎金，被告丁○○顯然已參與被告戊○○與甲○○等人所為之不法情事，
    其對專案內容與促銷手段固無決策權，仍難辭共同正犯之責
    。
  (六)證人丙○○於原審95年度重金訴字第1726號96年3月13日審
    理時具結證稱：伊參加天信整合公司的產品說明會好幾次，
    每週4晚上，有聚餐、音樂會，總裁戊○○，執行長甲○○
    、董事長丑○○都會到場，結束後之說明會主要是由甲○○
    說明等語，此經本院調閱該案卷查明無訛，並有該日審判筆
    錄在卷可稽（見原審卷宗(一)第231頁）；又被告丑○○於調
    查站詢問時供稱「我擔任天信企業集團各公司的董事，但我
    實際負責只管理金太陽休閒事業公司，其他公司由我先生戊○○負責管理」等語，已見前述，則被告丑○○既為天信企
    業集團各公司的董事，又參與經營管理天信企業集團旗下之
    金太陽休閒事業公司，復出席天信整合公司的產品說明會，
    且被告戊○○與甲○○等人推出之如附表一所示方案，除以
    會員可獲得介紹費、回饋金或獎勵金等利益招攬會員外，尚
    以會員可獲得天信企業集團附贈之太陽休閒事業公司「健康
    生活館」價值1萬6,000元會員卡，或成為金太陽休閒事業公
    司「金鑽會員」或「金鑽股東特別會員」等資格招徠會員，
    足認被告丑○○顯有參與被告戊○○與甲○○等人所為之不
    法犯行。被告丑○○辯稱伊僅管理金太陽休閒事業公司，且
    曾反對甲○○推出之專案，伊始終都未參與等節，均難採為
    有利於被告丑○○之認定。
  (七)按共同正犯之成立，祇須具有犯意之聯絡，行為之分擔，既
    不問犯罪動機起於何人，亦不必每一階段犯行，均經參與（
    最高法院34年上字第862號判例參照）。又按共同實施犯罪
    行為之人，在合同意思範圍以內，各自分擔犯罪行為之一部
    ，相互利用他人之行為，以達其犯罪之目的者，即應對於全
    部所發生之結果，共同負責（最高法院28年度上字第3110號
    、50年度台上字第1060號判例參照）。綜上所述，被告戊○○、丑○○、丁○○上開犯行，與另案被告甲○○間均有犯
    意聯絡及行為分擔，被告戊○○、丑○○、丁○○本人對於
    每一階段犯行雖未均經參與，惟其等相互利用其他人之行為
    ，至為明確；且被告戊○○、丑○○、丁○○以如附表一所
    示之「理財消費福利專案」、「菁英董事100專案」、「新
    春套餐專案」等專案佯稱支付高額回饋金或獎勵金以詐取告
    訴人壬○○等人之財物，顯以該變質之傳銷行為作為詐欺取
    財之手段，並充為經濟來源之一，其等係以此犯罪為業，而
    恃此維生。
  (八)綜上所述，本件事證明確，被告戊○○、丑○○、丁○○等
    人犯行洵堪認定。
  ┌──────────────────────────────┐
參│論罪科刑理由                                                │
  └──────────────────────────────┘
一、法律變更之比較適用：
  (一)被告行為後，刑法已於95年7月1日修正公布施行，修正後常
    業詐欺罪之規定業已刪除，是被告行為後法律已有變更，而
    刑法第339條第1項之詐欺罪，其法定本刑為5年以下有期徒
    刑，修正前刑法第340條之常業詐欺罪，其法定本刑為1年以
    上7年以下有期徒刑。本件被告等參與本案詐欺罪，若依新
    法各別論以詐欺罪而予數罪併罰之結果，其刑度顯較修正前
    刑法第340條常業詐欺罪為重，經比較新舊法結果，舊法規
    定顯較有利被告，依刑法第2條第1項規定，自應適用修正前
    刑法第340條常業詐欺罪論處。
  (二)查此次刑法第28條共同正犯規定，亦有修正，分別適用新、
    舊法比較結果，刑法第28條原規定「2人以上共同『實施』
    犯罪之行為者，皆為共同正犯」，新法修正為「2人以上共
    同『實行』犯罪之行為者，皆為共同正犯」，將舊法之「實
    施」修正為「實行」。原「實施」之概念，包含陰謀、預備
    、著手及實行等階段之行為，修正後僅共同實行犯罪行為始
    成立共同正犯。是新法共同正犯之範圍已有限縮，排除陰謀
    犯、預備犯之共同正犯。新舊法就共同正犯之範圍既因此而
    有變動，自屬犯罪後法律有變更，而新法之規定並非較有利
    於被告，應適用被告行為時之規定。
  (三)刑法第55條牽連犯之規定業經修正刪除，刪除後數行為將予
    分論併罰，而數罪併罰之結果較論以牽連犯裁判上一罪之情
    形為重。經比較新舊法結果，以修正前舊法之規定有利於被
    告，自應適用行為時即舊法之規定，即應依牽連犯之規定論
    處。
二、按刑法上所謂常業犯，指反覆以同種類行為為目的之社會活
    動之職業性犯罪而言，至於犯罪所得之多寡，是否恃此犯罪
    為唯一之謀生職業，則非所問，縱令兼有其他職業，仍無礙
    於該常業犯罪之成立（參照最高法院85年度台上字第510號
    判例）。被告戊○○、丑○○、丁○○所為上揭犯行，反覆
    以附表一所示專案名義詐取被害人財物，均係以此犯罪為業
    ，且恃此維生，已見前述，核被告戊○○、丑○○、丁○○
    所為，係犯修正前刑法第340條常業詐欺罪及違反公平交易
    法第23條規定，應依同法第35條第2項規定論處。茲對被告
    等論罪說明如下：
  (一)被告戊○○、丑○○、丁○○與另案被告甲○○間就上開犯
    行，彼此間有犯意聯絡及行為分擔，均為共同正犯。
  (二)被告等所犯上開2罪，有方法目的之牽連關係，應依較重之
    常業詐欺罪處斷。
  (三)告訴人壬○○因本案被告等人施用詐術所受之損害，業據檢
    察官提起公訴在案，茲檢察官另以臺灣臺中地方法院檢察署
    95年度偵字第7496、9028號移送併辦，因兩者係同一事件，
    ，自應併予審究。
  (四)另檢察官認被告戊○○、丑○○、丁○○前開收受被害人之
    投資金額亦同時觸犯銀行法第125條第1項非法收受存款罪嫌
    。然按銀行法第125條第1項之罪，以非銀行而經營收受存款
    、受託經理信託資金、公眾財產，或辦理國內外匯兌業務為
    要件。所謂收受存款，依同法第5條之1規定，係指向不特定
    之多數人收受款項、或吸收資金，並約定返還本金或給付相
    當或高於本金之行為而言。換言之，必其之取得款項、吸收
    資金，係出於合法方法，但因經營收受存款、吸收資金業務
    未經依法核准、許可為非法者始足成立違反非銀行不得經營
    收受存款業務罪，如果行為人之取得款項，係基於不法原因
    如詐欺行為，因其並無返還本金或給付相當或高於本金之意
    思，縱有給付利息之約定，亦僅為詐取財物之方法而已，即
    非所謂之收受存款，應逕依詐欺罪論處，無成立銀行法第
    125條第1項之罪之餘地，最高法院86年度台上字第7529號判
    決可資參照。查被告戊○○、丑○○、丁○○係以支付高額
    回饋金為詐騙手段，致使被害人陷於錯誤而交付金錢，已如
    前述，揆諸前揭說明，自應論以常業詐欺罪，而非銀行法第
    125條第1項之罪，檢察官上開竟見容有誤會，因起訴書認此
    部分與前開有罪部分有牽連犯之裁判上一罪關係，爰不另為
    無罪之諭知。
三、原審對被告戊○○、丑○○、丁○○論罪科刑，固非無見。
    惟原判決認定被告等上揭犯行構成違反銀行法即有未當。被
    告戊○○、丑○○、丁○○上訴否認犯罪，雖無理由，惟原
    判決既有可議之處，乃無可維持，自應由本院予以撤銷改判
    。爰審酌被告等3人並無不良素行紀錄，又被告戊○○係天
    信企業集團負責人，被告丑○○、丁○○均為該集團之重要
    成員，其等以變質多層次傳銷之方式作為詐欺取財之手段，
    對被害人財產及社會交易秩序所生危害甚大，且被告等犯後
    均否認犯行，未見悔過之意，惟被告等詐取不法所得數額尚
    非龐大等一切情狀，分別量處如主文所示之刑，以示懲儆。
    被告丑○○、丁○○犯罪時間均係於96年4月24日之前，所
    犯之罪合於減刑條件，應依中華民國九十六年罪犯減刑條例
    ，各減其刑期2分之1。又被告丁○○前未曾因故意犯罪受有
    期徒刑以上刑之宣告，此有臺灣高等法院被告前案紀錄表附
    卷可稽，其受僱天信企業集團擔任會計，為賺取薪資而肇犯
    行，經過此次之判刑後，當知警惕，不致有再犯之虞，其所
    宣告之刑，本院認以暫不執行為適當，依法宣告緩刑3年，
    以勵自新（依最高法院95年第8次刑事庭會議決議：犯罪在
    新法施行前，新法施行後，緩刑之宣告，應適用新法第74條
    之規定，故本件並無比較新舊法適用之問題）。
肆、至臺灣臺中地方法院檢察署96年度偵字第12150號併案意旨
    略謂：被告戊○○於94年利用天信國際電訊股份有限公司名
    義，以一單位4800元享有1000分鐘之通話，對外向不特定多
    數人招攬電話節費會員（會員代號為00758），共計支付
    223500元。詎告訴人庚○○成為會員後，非但未取得任何通
    話節費服務，戊○○更透過天信國際電訊股份有限公司之總
    經理王世群介紹，強力邀集告訴人參與該集團相關事業之重
    整，但被告候隆鴻為騙取告訴人出資解決天信集團營運之危
    機，佯稱只要有4、5百萬賣金即可解決集團債務，且天信集
    團仍有6千萬元之資產、營業址A棟房屋所有權，致告訴人誤
    認借款與被告即可取得利潤，且借款得以清償返還，故同意
    於5百萬元範圍內出借予被告，作為處理天信集團之債務及
    重整事業周轉金，並先於4月19日借款139萬元與被告，已解
    決巷急需發給MONEYGAME會員之紅利獎金，而告訴人參與集
    團之整頓期間（僅1個月），告訴人依約陸續提供被告金錢
    ，支付資會員紅利獎金及公司其他費用，代墊金額0000000
    元，並陸續依口頭約定提供資金周轉，為避免事後爭議，雙
    方遲至94年5月20日將合作事宜書面化訂立合作契約書。然
    被告並無前開房屋所有權，其公司財務缺口達到數千萬，致
    告訴人誤認被告有還債能力，而交付前該款項，因認被告有
    詐欺罪嫌云云。惟查被告戊○○被訴本案常業詐欺等犯行，
    犯罪時間係至94年2月止，且係以如附表一所示之「理財消
    費福利專案」、「菁英董事100專案」、「新春套餐專案」
    等專案佯稱支付高額回饋金或獎勵金以詐取告訴人壬○○等
    人之財物；而告訴人庚○○係指訴「被告戊○○明知天信集
    團於94年3月間面臨鉅額資金短缺，仍利用天信國際電訊股
    份有限公司名義，以一單位4800元享有1000分鐘之通話，對
    外向不特定多數人招攬電話節費會員」、「被告候隆鴻為騙
    取告訴人出資解決天信集團營運之危機，佯稱只要有4、5百
    萬賣金即可解決集團債務，且天信集團仍有6千萬元之資產
    、營業址A棟房屋所有權，致告訴人誤認借款與被告即可取
    得利潤，且借款得以清償返還，故同意於5百萬元範圍內出
    借予被告，作為處理天信集團之債務及重整事業周轉金」，
    核與本案所示之犯罪時間、犯罪方法顯然有別，此部分難認
    與本案被訴部分有何裁判上不可分關係，本院無從併予審究
    ，應退由檢察官另處理，附此敘明。
據上論斷，應依刑事訴訟法第369條第1項前段、第364條、第299
條第1項前段，公平交易法第35條第2項、刑法第2條第1項、第11
條、修正前刑法第28條、第340條、第55條、刑法第74條第1項第
1款，罰金罰鍰提高標準條例第1條前段，中華民國九十六年罪犯
減刑條例第2條第1項第3款、第7條，判決如主文。
本案經檢察官己○○到庭執行職務。
中    華    民    國    97    年    9     月    25    日
            刑事第七庭    審判長法  官  林  榮  龍
                                法  官  張  惠  立
                                法  官  鄭  永  玉
上列正本證明與原本無異。
如不服本判決應於收受送達後十日內向本院提出上訴書狀，其未
敘述上訴之理由者並得於提起上訴後十日內向本院補提理由書（
均須按他造當事人之人數附繕本）。
                                書記官    瑞  芳
中    華    民    國    97    年    9     月    25    日
  附表一：
┌──┬──────────┬────────────────────────────────┐
│編號│專   案   名   稱   │ 內                                                          容 │
├──┼──────────┼────────────────────────────────┤
│ 1  │「理財消費福利專案」│會員入會購買一個單位（新臺幣，下同）23,000元，可按月獲取回饋金（│
│    │                    │即第1個月可回饋1, 200元，第2個月可回饋1,400元，第3個月可回饋1,  │
│    │                    │600元，第4個月可回饋1,800元，第5個月可回饋2,000元，第6個月可回饋│
│    │                    │2,200元，第7個月可回饋2,400元，第8個月可回饋2,600元，第9個月可回│
│    │                    │饋2, 800元，第10個月可回饋3,000元，第11個月可回饋3,800元，第12個│
│    │                    │月可回饋6,000元）；一年期滿，獲取回饋金總額為30,800元，即可獲利 │
│    │                    │7,800元，而會員尚可選擇不再投資或再重複投資一個單位23,000元，則 │
│    │                    │第1個月除可得到回饋金1,200元外（第2個月至第12個月回饋方式與首次 │
│    │                    │購買相關產品之方式亦相同)，另可獲得6,000獎勵金。                │
│    │                    │又「理財消費福利專案」會員可獲得天信整合公司附贈之太陽休閒事業│
│    │                    │公司「健康生活館」價值16,000元會員卡。美容保養系列商品、生活系│
│    │                    │列商品、健康系列商品。學習課程或旅遊休閒商品（以上三項產品可任│
│    │                    │選一項）。                                                      │
├──┼──────────┼────────────────────────────────┤
│ 2  │「菁英董事100專案」 │會員入會購買「理財消費福利專案」45個單位1,035,000元（即23,000元 │
│    │                    │×45＝1,035,000元），可取得天信整合公司經銷商及金太陽休閒事業公 │
│    │                    │司「金鑽會員」或「金鑽股東特別會員」資格，經過13個月無論盈虧，可│
│    │                    │領回2,706,000元。                                               │
├──┼──────────┼────────────────────────────────┤
│ 3  │「新春套餐專案」    │會員入會購買「理財消費福利專案」50個單位1,150,000元（即23,000元 │
│    │                    │×50＝1,150,000元），可獲得50,000元獎勵金，一年可獲利440,000元（│
│    │                    │即每單位一年可獲利為7,800，則7,800元×50+50,000元＝440,000元）。│
└──┴──────────┴────────────────────────────────┘
  附表二：
┌──┬────┬─────┬─────────┬──────┬───────────────┐
│編號│被 害 人│ 加入時間 │投資金額（內容）  │獲得物品及回│備                          註│
│    │        │          │                  │饋金或勵金│                              │
├──┼────┼─────┼─────────┼──────┼───────────────┤
│ 1  │壬○○  │93年 9月下│103萬5000元（1個單│6盒茶葉及50 │分別以黃瑞喬、黃瑞琦、程鳳英、│
│    │        │旬        │位「菁英董事 100專│餘萬元      │戴如彬及張滿足等人名義投資    │
│    │        │          │案」即45個單位「理│            │                              │
│    │        │          │財消費福利專案」）│            │                              │
│    │        ├─────┼─────────┼──────┤                              │
│    │        │94年1月底 │約500萬元（4個單位│    無      │                              │
│    │        │          │「新春套餐專案」即│            │                              │
│    │        │          │200 單位「理財消費│            │                              │
│    │        │          │福利專案」）      │            │                              │
├──┼────┼─────┼─────────┼──────┼───────────────┤
│ 2  │丙○○  │93年10月間│207萬元（2個單位「│茶葉、運動鞋│其中以其子李俊毅名義投資1個單 │
│    │        │          │菁英董事 100專案」│、清潔用品、│位「菁英董事100專案」         │
│    │        │          │即90個單位之「理財│保健食品及約│                              │
│    │        │          │消費福利專案」）  │40至50萬元  │                              │
├──┼────┼─────┼─────────┼──────┼───────────────┤
│ 3  │辛○○  │94年1月   │116萬9000元（1個單│約10萬元    │其中以戴如彬名義投資103萬5000 │
│    │        │          │位「新春套餐專案」│            │元（統一發票與壬○○所列重複）│
│    │        │          │實際繳交110萬元及 │            │                              │
│    │        │          │3個單位「理財消費 │            │                              │
│    │        │          │福利專案」6萬9000 │            │                              │
│    │        │          │元）              │            │                              │
├──┼────┼─────┼─────────┼──────┼───────────────┤
│ 4  │寅○○  │94年1月21 │100多萬元（「理財 │3萬6000元   │由子○名義參加投資，實際係由蔡│
│    │        │日        │消費福利專案」）  │            │增及寅○○、蕭婉容、蕭佩惠出資│
│    │        │          │                  │            │。                            │
├──┼────┼─────┼─────────┼──────┼───────────────┤
│ 5  │李俊慧  │94年 1月22│25萬3000元（11個單│球鞋、洗衣精│                              │
│    │        │日        │位「理財消費福利專│及1萬3200元 │                              │
│    │        │          │案」              │            │                              │
├──┼────┼─────┼─────────┼──────┼───────────────┤
│ 6  │乙○○  │不詳      │110萬4000元（1個單│10萬多元    │其中以李錚菲名義投資6萬9000元 │
│    │        │          │位「菁英董事100專 │            │                              │
│    │        │          │案」及3個單位「理 │            │                              │
│    │        │          │財消費福利專案」）│            │                              │
└──┴────┴─────┴─────────┴──────┴───────────────┘


司法院資訊處製作；財團法人民間司法改革基金會備份。
